臺北高等行政法院裁定
　　　　　　　　　　　　　　　　　　 95年度訴字第02387號
　　　　　　　　　　　　　　　.
原　　　告　甲○○
訴訟代理人　王聰明律師
被　　　告　新竹縣竹北地政事務所
代　表　人　乙○○
訴訟代理人　丙○○
上列當事人間因有關土地登記事務事件，原告不服新竹縣政府中
華民國95年6月26日第000000-0號訴願決定，提起行政訴訟，並
為訴之追加。本院裁定如下：
　　主  文
原告之訴及追加之訴均駁回。
訴訟費用由原告負擔。
　　事  實
一、事實概要：
    原告於民國（下同）93年4 月9 日，檢具抵押權設定契約書
    、權利人甲○○及義務人曾淇文之國民身分證影本、義務人
    之印鑑證明書及土地所有權狀，就訴外人曾淇文所有，坐落
    新竹縣竹北市○○段822 號土地（下稱系爭土地），向被告
    申辦抵押權設定登記（被告以93年竹北字第067530號收件）
    ，嗣曾淇文以其國民身分證及印鑑證明書係屬偽造，系爭抵
    押權設定登記不實等情，經被告審查屬實後，依土地登記規
    則第144 條第1 項第1 款規定，報請新竹縣政府查明核准後
    ，塗銷系爭抵押權登記。原告於93年11月11日向被告請求回
    復系爭抵押權登記，經被告作成93年12月1 日北地所登蓮字
    第0930007427號處分書否准所請，原告不服，提起訴願，遭
    決定駁回，並未提起行政訴訟。迨95年2 月13日（被告以95
    年2 月14日收件），原告再以同一事由，向被告請求回復系
    爭抵押權登記。被告乃以95年2 月24日北地所登媛字第0950
    000889號函（下稱原處分）否准原告所請。原告不服，提起
    訴願，遭不受理駁回，遂提起本件行政訴訟。
二、兩造聲明：
  (一)原告聲明求為判決：
    1.訴願決定及原處分均撤銷。
    2.被告應恢復原告就坐落新竹縣竹北市○○段第822號土地
      ，於93年4月21日之他項權利登記。
    3.撤銷被告93年9 月6 日府地籍字第0930113224號函及93
      年9 月16日北地蓮登字第0930005939號函。
  (二)被告聲明求為判決：
    1.原告之訴駁回。
    2.訴訟費用由原告負擔。
三、兩造之爭點：
　　(一)原告主張之理由：
      1.按地政機關受理聲請土地登記，地政機關固有審查其文
        件真偽之權，惟於審查文件無誤，而准登記，登記權利
        人即依法取得登記所表彰之私權，反之，登記義務人則
        負擔私法上之義務或債務，故登記後之情況變動，當然
        涉及私權之爭執，應循民事訴訟程序解決，而不得由地
        政機關任意自行塗銷該涉及私權之登記。
      2.系爭土地所有人曾淇文與徐添基共同意圖為自己不法所
        有，由曾淇文將其系爭土地之所有權狀以及身分證、印
        章交與徐添基，由徐添基換貼相片後，持向竹北戶政事
        務所領取印鑑證明，再透過代書季美珍向原告詐借新臺
        幣（下同）3 百萬元，並以系爭土地設定抵押權與原告
        ，得款後即推由曾淇文出面主張係遭冒領，請求被告塗
        銷抵押權登記，原告已經就此提出刑事告訴，現尚由台
        灣桃園地方法院檢察署以93年偵字第15464 號案件偵辦
        中。曾淇文亦訴請新竹地方法院請求判決系爭抵押權無
        效，並應辦理抵押權塗銷之民事訴訟，由該院以93年重
        訴字第119 號審理中，故該抵押權成立、有效與否？是
        否有塗銷事由，理應由民事訴訟解決，原告據此向被告
        請求恢復抵押權登記，被告竟不為適法之行政處分，即
        依原告之請求而為。系爭塗銷抵押權設定登記之違法狀
        態仍繼續，原告自仍得請求除去此違法之狀態。
      3.原告所舉之另一案例：陳蜜所有之5 筆土地，遭詐欺集
        團A 去設定抵押權，由中壢地政事務所為抵押權設定登
        記後，真正所有權人陳蜜發現，但中壢地政事務所並未
        如貴所之處置，而由陳蜜提起抵押權塗銷之訴，但歷經
        三審均敗訴定讞。中壢地政事務所並未如被告之處置，
        其原因係抵押權之設定是否有效？事涉私權之爭執，故
        如同已辦妥移轉登記之土地買賣，亦應由主張無效者循
        民事起訴方式，請求法院判決塗銷移轉登記，地政事務
        所再根據法院審判結果塗銷移轉登記，而此案例顯示，
        陳蜜雖毫無過失，純係受害，但法院仍認依土地法第43
        條，登記有絕對之效力，而認定陳蜜訴請塗銷抵押權登
        記為無理由。本件與該案例完全相同，被告逕行塗銷系
        爭登記顯有違誤，其消極未依原告之請求，恢復原登記
        ，亦屬違法之行政處分，請將該違法之行政處分撤銷，
        而應判命恢復原告之系爭抵押權，以維權益。
    (二)被告主張之理由：
      1.原告之訴，因非對行政處分為之，未具行政訴訟法第4
      　條第1 項、第5 條第2 項之起訴要件，依行政訴訟法第
        107第1 項第10款規定，洵屬非法所許：
        按行政訴訟之提起，以有行政機關之行政處分存在為前
        提，如此項前提要件不存在，遽行提起行政訴訟，即屬
        欠缺訴之前提要件（參照行政法院60年裁字第49號判例
        ）。被告95年2 月24日北地所登媛字第0950000889號函
        意旨，僅係告知系爭案件業經訴願決定確定在案，對被
        告有拘束力，及原告所舉中壢地政事務所之案例，與系
        爭案件事實不同，適用法規自有不同。故僅係單純的事
        實敘述或觀念通知，既不因該項敘述或通知，而對原告
        之權利或利益，發生具體之法律效果，尚非行政處分。
      2.縱認被告95年2 月24日北地所登媛字第0950000889號函
      　，係否准其請求之行政處分，且與已確定之訴願事件，
        非屬同一事項，原告之訴，亦顯無理由：
        按「依本規則登記之土地權利，有下列情形之一者，於
        第三人取得該土地權利之新登記前，登記機關得於報經
        直轄市或縣（市）地政機關查明核准後塗銷之：一、登
        記證明文件經該主管機關認定係屬偽造。」、「訴願之
        決定確定後，就其事件，有拘束各關係機關之效力；就
        其依第10條提起訴願之事件，對於受委託行使公權力之
        團體或個人，亦有拘束力。」為土地登記規則第144 條
        第1 項第1 款、訴願法第95條所明定。原告持憑辦理系
        爭抵押權登記，所附義務人國民身分證及印鑑證明書，
        係屬偽造或冒領之文件，業經主管機關被告93 年5月17
        日竹北市戶字第09300018886 號函示屬實，亦為原告起
        訴狀所自認，且於被告辦理塗銷該抵押權登記時，尚未
        有第三人取得該抵押權之新登記，於報奉新竹縣政府查
        明核准後，辦理塗銷登記，依法應無違誤。至於原處分
        係以被告應受新竹縣政府為實體上審查，而確定之訴願
        決定所拘束，不得為與訴願決定不同之處分，且敘明本
        件與原告所舉中壢地政事務所之案例不同，應為不同處
        理，而否准其回復抵押權登記之申請，亦屬適法而妥當
        之處分。
      3.本件抵押權塗銷登記，無土地登記規則第7 條之適用，
        登記機關得逕為塗銷登記：
        按「依本規則登記之土地權利，除本規則另有規定外，
        非經法院判決塗銷確定，登記機關不得為塗銷登記」為
        土地登記規則第7 條所明定，揆其文義，已登記土地權
        利之塗銷，如土地登記規則另有規定，得適用各該規定
        辦理塗銷登記，否則應依土地登記規則第7 條規定，由
        法院判決塗銷確定，始得辦理塗銷登記。土地登記規則
        第144 條之規定，應屬土地登記規則第7 條所稱之「本
        規則另有規定」。職是之故，登記機關即得無待法院判
        決塗銷確定，而為塗銷該已登記之土地權利。系爭土地
        抵押權登記之塗銷登記， 符合土地登記規則第144條第
        1項第1款規定，前已陳明，應無土地登記規則第7 條之
        適用，亦即無待法院判決塗銷確定，即可辦理塗銷登記
        。
      4.原告所舉中壢地政事務所之案例事實，與本件事實及法
        規之適用有間，不得比照援引：
        原告所舉中壢地政事務所之案例，係他人持憑偽造之系
        統表、戶籍謄本等文件，辦竣繼承登記後，再由登記簿
        所載之繼承人（非真正之繼承人）會同抵押權人辦竣抵
        押權登記。其所有權移轉登記（繼承登記）之文件，固
        屬偽造之文件，惟業經第三人取得抵押權之新登記，應
        無土地登記規則第144條第1項第1款之適用， 而應適用
        土地登記規則第7條， 經法院判決塗銷所有權確定後，
        土地登記機關始得據以辦理塗銷登記。其事實及應適用
        之法規，與本件迥然有別，應不得比照援引甚明。原告
        仍執該案例，謂與本件訴訟之事實相同，應為相同處理
        為辯，實有誤解。
　　理  由
一、本訴部分：
(一)、按「訴願事件有左列各款情形之一者，應為不受理之決定：
    ... 七、對已決定或已撤回之訴願事件重行提起訴願者。..
    . 」，為訴願法第77條第7 款所明定。又按行政機關之行政
    處分，經人民依行政爭訟之手段請求救濟，而經訴願機關就
    實體上審查決定而告確定，或經行政法院就實體上判決確定
    者，即兼有形式上及實質上之確定力，任何人對於同一事項
    ，既不得再行爭執，而為該處分之行政機關官署及其監督行
    政機關，亦不能復予變更。再按「原告之訴，有左列各款情
    形之一者，行政法院應以裁定駁回之。... 十、起訴不合程
    式或不備其他要件者。」，復為行政訴訟法第107 條第1 項
    第10款所規定。
(二)、本件原告於95年2 月13日，以私權爭執應循民事訴訟途逕解
    決，被告塗銷系爭抵押權登記於法無據為由，向被告請求回
    復抵押權登記。被告作成原處分略以: 「... 二、..爰此本
    所自無回復前揭土地他項權利登記之理由」等語否准原告請
    求，自屬拒絕原告，此就原告特定請求所為之否准決定，對
    外直接發生法律效果之單方行政行為，自屬行政處分。被告
    抗辯此僅係觀念通知，原告不得提起行政訴訟云云，尚有誤
    會，合先敘明。
(三)、查原告前於93年11月11日及11月26日，以「依土地登記規則
    一四五條規定，他項權利之塗銷係應由他項權利人、原設定
    人或利害關係人申請，土地登記規則一四四條則應俟第三人
    （於此應解為指抵押權人即異議人）取得權利前始得為之，
    今異議人業已取得他項權利，即該登記業已涉及私權爭執，
    當然應由主張應塗銷者，循民事訴訟途徑解決（事實上曾淇
    文業已提起塗銷之訴，另異議人亦對曾提出告訴），非可由
    登記機關擅自報請塗銷，而置他項權利人之權利於不顧，貴
    所處置顯有違誤，請恢復原登記，並請儘速決定」等事由，
    向被告請求恢復系爭土地他項權利登記，有原告異議狀乙件
    附原處分卷可按。嗣經被告於93年12月1 日以北地所登蓮字
    第0930007427號處分，否准所請後，原告向新竹縣政府提起
    訴願，復經新竹縣政府於94年3 月21日所為之府行法字第09
    40042083號訴願決定駁回在案，有該訴願卷全卷可參。又按
    新竹縣政府於94年3 月21日以府行法字第0940042083號訴願
    決定內容，係認原告持憑辦理土地抵押權登記，所附義務人
    曾淇文國民身分證及印鑑證明書，係屬偽造或冒領之文件，
    業經主管機關竹北市戶政事務所93年5 月17日竹北市戶字第
    09300018886 號函示屬實，於報奉新竹縣政府查明核准後，
    辦理塗銷登記，應無違誤云云，有該訴願決定書乙件附卷可
    稽，是新竹縣政府已就被告於93年12月1 日所為之北地所登
    蓮字第0930007427號處分，是否違法為實體之審查。又原告
    嗣後未提起行政訴訟，故就該申請恢復系爭土地抵押權設定
    登記案已告確定。而今原告於95年2 月13日（被告於95年2
    月14日收件），以「依土地登記規則一四五條規定，他項權
    利之塗銷係應由他項權利人、原設定人或利害關係人申請，
    土地登記規則一四四條則應俟第三人（於此應解為指抵押權
    人即異議人）取得權利前始得為之，今異議人業已取得他項
    權利，即該登記業已涉及私權爭執，當然應由主張應塗銷者
    ，循民事訴訟途徑解決（事實上曾淇文業已提起塗銷之訴，
    另異議人亦對曾提出告訴），非可由登記機關擅自報請塗銷
    ，而置他項權利人之權利於不顧，茲舉另一案例：..貴所之
    逕行塗銷顯有違誤，... ，並請儘速決定」之同一事由向被
    告提出申請，經被告駁回後，再提起訴願，揆諸上開規定及
    說明，有違「一事不再理」原則，自非法之所許。是新竹縣
    政府於95年6 月26日所為之縣府法訴字第0950087503號（案
    號：000000-0）訴願決定，以原告訴願不合法，作成不受理
    之決定，並無違誤。原告之訴願既不合法，其對訴願決定復
    提起本件訴訟，欠缺起訴之合法要件，為不合法，應予駁回
    。而本件訴訟因不合法既經駁回，其實體上之主張即無庸審
    酌論究。
二、追加之訴部分（就原告於起訴狀送達後，追加請求撤銷被告
    93年9 月6 日府地籍字第0930113224號函及93年9 月16日北
    地蓮登字第0930005939號函）：
(一)、按訴狀送達後，原告原則上不得將原訴變更或追加他訴。但
    於被告同意，被告無異議而為本案之言詞辯論，行政法院認
    為適當者，或有法定情形時，即例外許為訴之變更、追加，
    此稽之行政訴訟法第111 條第1 項至第3 項自明，惟同條第
    4 項規定：「前3 項規定，於變更或追加之新訴為撤銷訴訟
    而未經訴願程序者不適用之」。即為貫徹訴願前置程序，所
    追加或變更之新訴，如屬撤銷訴訟之類型，於未經訴願前置
    程序時，即不許之。
(二)、本件原告於95年7月18日所具之起訴狀稱：為不服被告95年
    2月24日北地所登媛字第0950000889號函所為，拒不為原告
    請求事項之行政處分（附件一），經提起訴願未果（附件二
    ）而提起行政訴訟等語，有行政訴訟起訴狀乙件在卷可稽。
    原告當時並未提及請求撤銷被告93年9 月6 日府地籍字第09
    30113224號函及93年9 月16日北地蓮登字第0930005939號函
    。且依本件原告所提出之原處分及訴願決定可知，原告前於
    訴願程序，並未就被告93年9 月6 日府地籍字第0930113224
    號函及93年9 月16日北地蓮登字第0930005939號函，表示不
    服提起訴願之意，則原告於本件訴願決定駁回，向本院提起
    行政訴訟後，始於96年2 月8 日本院行言詞辯論時，向本院
    表示請求撤銷被告93年9 月6 日府地籍字第0930113224號函
    ，又於96年3 月7 日及3 月8 日，依行政程序法第12 8條規
    定，具狀請求撤銷被告93年9 月16日北地蓮登字第09300059
    39號函，惟均未經合法訴願程序，依首開說明，足認原告追
    加提起此部分之撤銷之訴，自屬於法未合，不應准許。至原
    告主張其於95年2 月13日向被告請求撤銷原處分，真意係依
    行政程序法第128 條第1 項規定云云，因該請求書完全未提
    及被告93年9 月16日北地蓮登字第0930005939號函，依請求
    書內容，亦無法知悉原告係依行政程序法第128 條第1 項規
    定請求，有該請求書乙件在卷可稽。原告就被告93年9 月16
    日北地蓮登字第0930005939號函，既未經合法訴願程序，且
    本訴部分已因不合法，予以駁回，則追加之訴部分，亦失所
    附麗，應併予駁回。而追加之訴因不合法經駁回，其主張有
    行政程序法第128 條規定之事由及實體上之主張即無庸審究
    ，附此敘明。
據上論結，本件原告之訴為不合法，爰依行政訴訟法第107 條第
1 項第10款、第104 條，民事訴訟法第95條、第78條，裁定如主
文。
中　　華　　民　　國　　96　　年　　3 　　月　　29　　日
                        第四庭審判長  法  官  侯東昇
                                      法  官  李玉卿
                                      法  官　林惠瑜
上為正本係照原本作成。
如不服本裁定，應於送達後10日內向本院提出抗告狀（須按他造
人數附繕本）。
中　　華　　民　　國　　96　　年　　3 　　月　　29　　日
                                      書記官  劉道文
